【裁判字號】    94,訴,820
【裁判日期】    950309
【裁判案由】    確認債權不存在
【裁判全文】
臺灣板橋地方法院民事判決               94年度訴字第820號
原      告
即反訴被告  乙○○
訴訟代理人  邱六郎律師
複代理人    丁○○
被      告
即反訴原告  甲○○
訴訟代理人  翁瑞麟律師
上列當事人間請求確認債權不存在事件，經本院於民國95年2 月
16日言詞辯論終結，判決如下：
    主  文
原告之訴駁回。
訴訟費用由原告負擔。
反訴被告應給付反訴原告新臺幣伍佰參拾肆萬伍仟元，及自民國
九十四年十二月十六日起至清償日止，按年息百分之五計算之利
息。
反訴訴訟費用由反訴被告負擔。
    事實及理由
壹、本訴部分：
一、原告起訴主張：
  (一)兩造於民國92年12月6 日就坐落桃園縣八德市○○○段第58
    、58-1、58-2、108 、111 、111-1 、111-2 地號土地成立
    預定買賣契約書，約定總價款為新台幣（下同）2,672,500
    元，被告應依系爭契約第3 條之約定先將買賣價金給付原告
    ，原告嗣於取得上開土地所有權後，再將其中1000坪所有權
    移轉登記予被告或其指定之第3 人（權利範圍由被告指定）
    。系爭契約成立後，被告固已支付部分價金70,000元，惟因
    訴外人陳文昌、丙○○拒絕由原告概括承受被告債權人之地
    位，原告因而無法依系爭契約第3 條第1 條之約定向陳文昌
    、丙○○請求給付被告應付之餘款1,972,500 元，故被告事
    後仍應補足該部分之價金，惟經原告發函催討後被告竟拒不
    給付，其顯已違約，原告爰依法通知被告解除系爭契約，並
    沒收被告前已給付之價款。
  (二)詎被告於系爭契約解除後，竟於92年間向台灣桃園地方法院
    反指原告違約而主張依系爭契約第4 條約定聲請核發原告應
    給付被告5,345,000 元及法定遲延利息之支付命令。台灣桃
    園地方法院依被告聲請核發92年促字第68267 號支付命令後
    ，因系爭支付命令並未合法送達致原告未能及時提出異議，
    台灣桃園地方法院卻因誤認系爭支付命令已合法送達而確定
    並核發確定證明書予被告，被告即持系爭支付命令向台灣桃
    園地方法院聲請強制執行並扣押原告債權，原告於知悉後即
    向台灣桃園地方法院執行處聲明異議，卻遲未獲回應。經查
    ：系爭支付命於92年11月3 日送達原告在八德市之戶籍地，
    係由自稱「表兄」之訴外人丙○○以同居人名義收受，但原
    告實未居於此處，故丙○○並非民事訴訟法第137 條1 項之
    同居人或受雇人，且原告並未委任丙○○收受原告信件，是
    系爭支付命令依民事訴訟法第515 條規定已失其效力。系爭
    支付命令既未生效，兩造間就被告是否依系爭契約對原告有
    5,345,000 元之債權存在亦有爭執，則原告有提出確認之訴
    之法律上利益，且無違反民事訴訟法第249 條1 項第7 款之
    問題。
  (三)90年2 月7 日兩造固曾就同上開7 筆土地所有權權利範圍3
    分之1 部分訂立預定買賣契約，惟該90年2 月7 日契約買方
    實為被告、丙○○、陳文昌3 人，而以被告名義具名與原告
    訂定，上開契約嗣因被告等3 人對應依約再支付原告54萬元
    訴訟費用部分均置之罔應，故業經原告於90年8 月27日以被
    告3 人違約為由沒收被告3 人已交付價金260 萬在案，原告
    豈會再同意被告將已沒收之金額抵付系爭契約價金，是系爭
    契約第3 條第1 項前段之真意為雙方合意由被告將其對陳文
    昌、丙○○之債權1,972,500 元移轉予原告，由原告向陳文
    昌、丙○○催討後作為被告已付價款之一部分，被告抗辯系
    爭契約第3 條第1 項約定真意為原告同意被告以90年2 月7
    日兩造訂立之預定買賣契約書中被告已支付之1, 972,500元
    抵付系爭契約應付部分價金云云，顯不可採等情。
    其聲明為：確認被告就92年12月6 日訂立之預定買賣契約對
    原告5,345,000 元之債權債務關係不存在。
二、被告則以：
  (一)系爭債權業經被告聲請核發台灣桃園地方法院核發系爭支付
    命令確定在案，系爭支付命令依民事訴訟法第521 條規定已
    生既判力，則被告起訴違反民事訴訟法第249 條第1 項第7
    款規定，應以裁定駁回被告之訴。縱部分實務見解認為：「
    倘支付命令未經合法送達，法院誤認未確定之裁判為確定，
    依聲請付與確定證明書者，不生該裁判已確定之效力。又支
    付命令於核發後三個月內不能送達於債務人者，依民事訴訟
    法第515 條第2 項規定，其命令失其效力，自不生聲明異議
    或聲請再審之問題」，然本項見解之後續作業為「由民事庭
    撤銷確定證明書或由相對人聲請宣告確定證明書無效」，茲
    有疑義者，為本院是否有權宣告系爭支付命令之確定證明書
    無效？倘為否定，則本院做出與系爭命令相異之判決後，本
    院判決與系爭支付命令同時存在無異增加執行之困擾。換言
    之，原告提起本件訴訟無法達到權利救濟之目的，應認為欠
    缺權利保護要件駁回。況依證人丙○○之證詞，可知丙○○
    有代收原告文書之權限，故系爭支付命令送達合法，原告自
    不得再就已確定之同一事件重行起訴。
  (二)退萬步言，縱認原告起訴在程序上合法，但兩造於90年12月
    6 日簽定之預定買賣契約書所約定之買賣標的物即桃園縣八
    德市○○○段第58、58-1、58-2、108 、111 、111-1 、11
    1-2 地號土地，因原告與系爭土地所有權人即訴外人祭祀公
    業邱阿連就系爭土地所有權移轉登記事件，業經敗訴確定，
    原告已無法取得系爭土地所有權，故被告自得依系爭契約第
    4 條後段：「甲方（即原告）同意在前開訴訟第三審判決前
    無法取得土地所有權（即系爭契約標的）時，願加倍賠償乙
    方（即被告）損失或將祭祀公業邱阿連所開立如附表所本票
    債權讓與乙方」之約定，主張原告應依被告已給付之買賣價
    金2,672,500 元加倍賠償予被告，是被告依系爭契約對原告
    有系爭5,345,000 元之債權存在。
  (三)依系爭契約第3 條第1 項約定，雙方既同意由被告以90年2
    月7 日兩造訂立之預定買賣契約書中被告已支付之1,972,50
    0 元移為系爭契約買賣價金之一部分，並由原告概括承受被
    告與丙○○、陳文昌間於89年8 月11日、89年8 月12日所簽
    定合夥投資契約、共同合資契約，以便原告處理與丙○○、
    陳文昌間就90年2 月7 日所訂契約於終止後之相關問題，是
    被告已依系爭契約約定付清全部價款。原告事後以因丙○○
    、陳文昌不同意被告將1,972,500 元之債權移轉原告，被告
    亦未依約補足1,972,500 元之價款據而解約無非矇騙混謠之
    詞，不足採信。
  (四)又被告依90年2 月7 日訂立之預定買賣契約已支付1,972,50
    0 元，並由陳文昌轉交原告之事實，可由本院93年訴字第26
    8 號第36至38頁陳文昌開立予原告之本票、收據、第82頁丙○○、陳文昌2 人提出之明細表、丙○○於開庭時之陳述及
    原告於90年2 月7 日開立予丙○○收執之本票（本院卷第15
    1 頁）可證，且前開90年2 月7 日之契約中，原告曾要求被
    告及丙○○、陳文昌3 人繳納之54萬元訴訟費用部分，也已
    由丙○○繳納，因此前開90年2 月7 日之契約被告3 人並未
    有違約情事，是後來原告要求還要付另外1 筆費用，這部分
    被告與丙○○、陳文昌對是否還要支付有爭執，被告為恐已
    出資之1,972,500 元遭原告沒收，所以才再另支付70萬元予
    原告，並與原告訂立系爭契約，且在系爭契約內明載90年2
    月7 日契約失效。至於陳文昌等2 人就90年2 月7 日契約已
    支付原告之價金部分，則由原告與陳文昌2 人自行解決，是
    原告主張90年2 月7 日被告已繳納之價金其已沒收云云，並
    無理由等置辯。其聲明為：原告之訴駁回。
三、茲將兩造不爭執之事項及本件爭點整理如下：
（一）兩造不爭執之事項：
    1.被告於92年10月間以原告就坐落桃園縣八德市○○○段第
      58、58-1、58-2、108 、111 、111-1 、111-2 地號等7
      筆土地所有權移轉登記事件已敗訴確定為由，主張原告應
      依兩造於90年12月6 日簽訂之預定買賣契約書第4 條後段
      規定加倍賠償被告已給付之買賣價金計5,345,000 元等情
      ，向台灣桃園地方法院聲請對原告核發支付命令，並經台
      灣桃園地方法院於92年10月22日以92年促字第68267 號核
      發支付命令在案。
    2.上開支付命令於92年11月3 日送達原告設於桃園縣八德市
      ○○街98巷2 弄1 號戶籍地時，係由訴外人丙○○以同居
      人名義代收，嗣台灣桃園地方法院以上開支付命令已合法
      送達，且原告未於期限內聲明異議，而認上開支付命令於
      92年11月4日確定。
    3.兩造於90年12月6 日就坐落桃園縣八德市○○○段第58、
      58-1、58-2、108 、111 、111-1 、111-2 地號等7 筆土
      地（系爭土地約3900坪）所有權中1000坪部分訂立預定買
      賣契約，雙方約定被告應給付原告之總價款為2,672,500
      元，其中被告所交付用以支付部分買賣價金之支票7 張共
      694,000 元（因被告先替原告墊付系爭契約之律師費及見
      證費等費用共6,000 元，經扣還後，故契約記載為70萬元
      ）已兌現付清。
    4.原告就坐落桃園縣八德市○○○段第58、58-1、58-2、10
      8 、111 、111-1 、111-2 地號等7 筆土地所有權移轉登
      記事件，與訴外人邱阿連涉訟結果，於90年6 月5 日業經
      台灣桃園地方法院以89年度重訴字第236 號判決原告敗訴
      ，原告提起上訴後，嗣於92年9 月23日具狀撤回上訴而確
      定。
（二）本件爭點：
    1.台灣桃園地方法院92年10月22日92年促字第68267 號支付
      命令是否已合法送達原告而確定？原告提起本件確認之訴
      ，其訴訟標的是否有為確定判決效力所及之情事？
    2.兩造於92年12月6 日預定買賣契約書第3 條第1 項前段記
      載：「本契約總價款為2,672,500 元，本契約訂定前乙方
      （即被告）與第3 人陳文昌、丙○○於89年8 月11日、89
      年8 月12日所簽定『合夥投資契約書』、『共同合資契約
      書』已繳付如附件收據所示1,972,500 元及其他債權債務
      關係，概括移轉由甲方（即原告）承受；第3 人陳文昌所
      開立如附表所示本票及收據移交甲方」等語，雙方約定真
      意為何？被告得否依上開約定主張其已將該部分價款付清
      ？
    3.被告得否依90年12月6 日預定買賣契約書第4 條規定向原
    告請求給付5,345,000 元？
四、爰就上開爭點析論如下 ：
（一）台灣桃園地方法院92年10月22日92年促字第68267 號支付
      命令是否已合法送達原告而確定？原告提起本件確認之訴
      ，其訴訟標的是否有為確定判決效力所及之情事？
    (一)按送達於住居所、事務所或營業所不獲會晤應受送達人者
      ，得將文書付與有辨別事理能力之同居人或受僱人，民事
      訴訟第137 條第1 項定有明文。又所謂之「同居人」，係
      指與應受送達人居在一處共同為生活者而言。查：原告與
      系爭支付命令代收人丙○○雖同設籍於桃園縣八德市○○
      街98巷2 弄1 號，惟2 人並未有親屬關係，且原告為獨立
      戶之事實，業據證人丙○○於本院94年10月17日審理時到
      庭證述在卷（參見本院卷第83頁），足見丙○○並未與原
      告同居一戶之內共同為生活，即非原告之同居人。至證人
      丙○○雖證稱：「... 原告有委託我代收他的文書」等語
      ，然已為原告當庭否認，且衡諸常情，倘原告曾委任丙○○代收文書，原告豈會不交付本人印章及留下聯絡方式予
      丙○○，而任由丙○○係以同居人名義代收之理？復參佐
      證人丙○○於同日證稱：「... 後來我有將文書退回郵局
      ，至於（送達文書）寫上表兄的字並不是我寫的，... 這
      次我沒有辦法通知到原告之後我就沒有再幫原代收文書」
      等語，堪認證人丙○○並無替原告代收文書權限，本件支
      付命令之送達，尚非合法。
    (二)再按「支付命令須經合法送達債務人收受後，債務人未於
      20日之不變期間內向發支付命令之法院提出異議者，其支
      付命令始與確定判決有同一之效力，並發生實質上之確定
      力及執行力，此觀之民事訴訟法第521 條自明。該20日之
      不變期間，應自支付命令送達後起算，如未經合法送達，
      則20日之不變期間無從起算，支付命令不能確定。倘支付
      命令未經合法送達，法院誤認未確定之裁判為確定，依聲
      請付與確定證明書者，不生該裁判已確定之效力。又支付
      命令於核發後3 個月內不能送達於債務人者，依民事訴訟
      法第515 條第2 項規定，其命令失其效力，自不生聲明異
      議或聲請再審之問題」（參見最高法院91年台簡上字第29
      號判決）。查：系爭支付命令並未經合法送達於原告，業
      經本院認定如前，又系爭支付命令於核發後，台灣桃園地
      方法院因誤認系爭支付命令於92年11月3 日送達原告戶籍
      地時由丙○○代收為合法而未再送達於原告，業經本院桃
      園地方法院92年執字第35298 號執行卷宗核閱無訛，是依
      前開說明，系爭命令核發後既未於3 個月內合法送達於原
      告，已失其效力，自不生實質確定力及執行力問題，原告
      提起本件確認之訴，其訴訟標的不發生為確定判決效力所
      及之問題。
（二）兩造於90年12月6 日預定買賣契約書第3 條第1 項前段記
      載：「本契約總價款為2,672,500 元，本契約訂定前乙方
      （即被告）與第3 人陳文昌、丙○○於89年8 月11日、89
      年8 月12日所簽定『合夥投資契約書』、『共同合資契約
      書』已繳付如附件收據所示1,972,500 元及其他債權債務
      關係，概括移轉由甲方（即原告）承受；第3 人陳文昌所
      開立如附表所示本票及收據移交甲方」等語，雙方約定真
      意為何？被告得否依上開約定主張其已將部分價款付清？
    (一)被告主張原告於89年8 月8 日曾與訴外人陳文昌簽訂合資
      投資契約，由陳文昌出資300 萬元向原告預購坐落桃園縣
      八德市○○○段第58號等7 筆土地所有權三分之一（約13
      00坪），嗣陳文昌再邀丙○○及被告就其上開預購之土地
      所有權合資購買，3 人即於89年8 月12日簽訂共同合資書
      ，約定取得之土地比例為陳文昌400 坪、丙○○500 坪、
      被告400 坪。因上開土地所有權購買事宜已改由被告等3
      人合資，故陳文昌即與原告於89年9 月6 日合意終止89年
      8 月8 日之契約，陳文昌、丙○○2 人再推由被告以個人
      名義於90年2 月7 日訂立預定買賣契約，預購土地權利範
      圍與89年8 月8 日契約相同，雙方約定總價款改為300 萬
      元及負擔原告取得上開土地所有權全部所提起之所有訴訟
      及強制執行所需全部費用，被告、陳文昌、丙○○3 人前
      依約已交由原告收受之金額，則均充作90年2 月7 日契約
      原告已取得之價款。而被告自89年8 月11日起90年2 月23
      日止，共支付買賣價金1,972,500 元予原告，且原告至90
      年2 月7 日止亦至少已收受被告與陳文昌、丙○○3 人繳
      付之價金310 萬元等事實，業據被告提出89月8 月8 日合
      夥契約書（本院卷第167 至169 頁）、89年8 月12日共同
      合資契約（本院卷第172 至175 頁）、89年9 月6 日終止
      契約書（本院卷第176 頁）、90年2 月7 日預定買賣契約
      書（本院卷第177 頁至第179 頁）、原告於90年2 月7日
      開立予丙○○收執面額為310 萬元之本票（本院卷第151
      頁）等件（均影本）為證，並聲請調取本院93年訴字第26
      8 號卷宗，引用該卷內相關資料及丙○○開庭時之陳述。
    (二)本件原告固不否認於90年12月6 日前曾與被告、陳文昌、
      丙○○3 人就與系爭契約同一標示土地之部分所有權利締
      約之事實，但否認收受金額超過260 萬元，並辯稱：其不
      清楚所收受之款項中，有多少金額是被告出資的等語。查
      ：經觀諸丙○○於本院93年訴字第268 號事件93年3 月25
      日到庭陳稱：「（問：對於被告稱已付了1,972,500 元有
      何意見？）沒有意見」、「原告2 人（指陳文昌、丙○○
      ）及被告甲○○3 人共給乙○○300 萬元」（見該卷第53
      、54頁）、「證人乙○○有開310 萬（誤載為300 萬）元
      本票，來擔保我們已經付了被證5 （即90年2 月7 日契約
      ）之買賣價金310 萬元（誤載為310 萬，此觀該卷第83頁
      丙○○2 人提出之給乙○○價金明細表金額共計310 萬元
      可知）」（見該卷第107 頁）等語，並參佐被告提出之上
      開各契約內容文義、原告開立之發票日為90年2 月7 日，
      面額為310 萬元本票1 紙及本院93年訴字第268 號事件卷
      第36至38頁陳文昌開立予原告收執之本票、收據、第82頁
      丙○○、陳文昌2 人提出之3 人交付原告款項明細表等資
      料互核結果，足證被告主張其與丙○○、陳文昌3 人因90
      年2 月7 日之契約已交付原告收受之價款中有1,972,500
      元係由被告支出乙節，堪信為真實。
    (三)再被告主張系爭契約第3 條第1 項兩造約定之真意為原告
      同意被告將90年2 月7 日契約中被告已支付原告之款項1,
      972,500 元移作系爭契約買賣價金之一部乙節，復為原告
      所否認，並辯稱：90年2 月7 日契約已因被告等3 人對應
      依約再支付原告54萬元訴訟費用部分置之罔應，業經原告
      於90年8 月27日以被告3 人違約為由沒收被告3 人已交付
      價金，不可能同意被告將已沒收之金額抵付系爭契約價金
      等語。
    按「解釋當事人之契約，應以當事人立約當時之真意為準
      ，而真意何在，又應以過去事實及其他一切證據資料為斷
      定之標準，不能拘泥文字致失真意」，有最高法院39年台
      上字第1053號判例意旨可參。是本院於解釋系爭條文兩造
      真意時，應先探討原告就90年2 月7 日契約是否確以被告
      等3 人違約而依約沒收被告等3人已繳付之價金。
    查：原告固於90年8 月27日出具聲明書（見本院93年訴字
      第268 號卷宗第68頁）記載：「... 台端未遵守雙方所協
      議條件履行義務，擔誤本件上訴期限，造就致令本人損失
      甚鉅，幸本於上訴期限內委任律師提起上訴，並以高利貸
      款繳納律師及訴訟費等... 台端竟然違反契約行為，本人
      （將）依法解除預定買賣契約並沒收台端已交付之所有款
      項。希望台端履行契約，並請於收受本聲明後7 日內應支
      付所有訴訟費用，... 」等語（上開聲明書原告於90年11
      月7 日始提出認證並送達被告等3 人＜見上開卷宗第40頁
      ＞），然實際上台灣桃園地方法院89年度重訴字第236 號
      事件之上訴費用，早於90年8 月15日由陳文昌、丙○○出
      資支付等情，業據原告於93年4 月23日本院93年訴字第26
      8 號事件開庭時到庭自承在卷（見該卷101 頁），故聲明
      書所載「... 台端未遵守雙方所協議條件履行義務，...
      並以高利貸款繳納律師及訴訟費等... 」等語，顯與事實
      不符。再參佐上開聲明書記載：「希望台端履行契約，並
      請於收受本聲明後7 日內應支付所有訴訟費用... 」等語
      ，及丙○○於93年4 月15日陳稱：「（問：你們主張90年
      8 月14日已經付合乙○○要繳的訴訟費用，為何乙○○又
      發函催告？）他是催甲○○付款，我們部分已經繳了，他
      是做給被告甲○○看，所以副本也會給我們」（見上開卷
      宗第90頁）等語，足見原告90年8 月27日之聲明書並未有
      解除90年2 月7 日契約，並沒收被告等3 人已付款項之真
      意，不過藉此再向被告另外索取款項。
    (四)又被告主張其於90年11月間收受原告90年8 月7 日出具之
      聲明書後，曾發函請原告及丙○○、陳文昌前來協商，協
      商時因原告要求還要付另外1 筆費用，這部分被告與丙○○、陳文昌對是否還要支付有爭執，被告為恐已出資之1,
      972,500 元遭原告沒收，所以才再支付70萬元予原告，另
      與原告訂立系爭契約，並在系爭契約內明載90年2 月7日
      契約失效之事實，固亦為原告所否認，然經參諸被告於90
      年11月10日發予原告、丙○○、陳文昌之存證信函記載：
      「本人頃獲接第3 人乙○○台灣士林地方法院90年11月7
      日認字第11941 號認證之證明書1 件... 為免茲生誤會，
      特委請契約關係人於第3 人乙○○指定期限內出面共謀解
      決」等語（見前開93年訴字第268 號卷宗第41頁），及系
      爭契約第6 條載明：「本約自簽約之日生效，甲、乙雙方
      於民國90年2 月7 日所訂立之預定買賣契約自動失效」等
      語，堪認被告上開主張為真實。
    (五)依前開(三)(四)論述可知，原告既未有以違約為由解除90年2
      月7 日契約並沒收已收價款之真意，其並更於90年12月6
      日與被告另立系爭契約後而合意解除90年2 月7 日契約（
      因該契約實際為被告、丙○○、陳文昌3 人與原告締約，
      故兩造合意解除範圍應僅限於被告個人與原告間，不及於
      丙○○、陳文昌），則被告前已支付原告之價款1972,500
      元，原告自應為返還。而本院經參諸兩造未就90年2 月7
      日契約合意解除後價金返還事宜另為約定，僅在系爭契約
      第3 條第1 項前段記載上開金額之處理，及該條同項後段
      記載「餘款70萬元由第3 人梁味珍開立如附表所示... 支
      票7 張支付之」、該條第2 項記載: 「第1 項支票如未兌
      現，乙方同意『先前所繳款項』無條件由甲方沒收」等文
      義內容綜合以觀，足證上開條項真意為原告同意被告以90
      年2 月7 日契約被告已支付原告1,972,500 元之價金移為
      系爭契約買賣價金之一部分無訛，是被告自得依上開約定
      主張其已將該部分價款付清，且不因丙○○、陳文昌拒絕
      原告承擔被告與丙○○2 人間所簽定合資契約之被告地位
      而有影響。
（三）被告得否依90年12月6 日預定買賣契約書第4 條規定向原
      告請求給付5,345,000 元？
    (一)按「當事人得約定債務人於債務不履行時，應支付違約金
      。違約金，除當事人另有訂定外，視為因不履行而生損害
      之賠償總額」，民法第250 條第1 項及第2 項前段定有明
      文。查：觀諸系爭契約第4 條後段：「甲方同意在前開訴
      訟第三審判決前無法取得土地所有權時，願加倍賠償乙方
      損失」約定內容，並參佐90年2 月7 日契約第5 條亦有相
      似之規定，其載為：「甲方同意，倘確定未能取得本約所
      指之土地或違反第4 條時，願加倍返還乙方所交付甲方之
      所有金額及業已支付之所有費用」等語，可明系爭契約第
      4 條後段為違約金性質，且雙方合意以被告支付之總價款
      作為被告因原告違約所生之損害，並特約要求原告加倍賠
      償，故上開違約金約定為懲罰性違約金性質。
    (二)系爭契約標示土地即桃園縣八德市○○○段第58地號等7
      筆土地所有權移轉登記事件，原告與訴外人邱阿連涉訟結
      果，於90年6 月5 日業經台灣桃園地方法院以89年度重訴
      字第236 號判決原告敗訴，原告提起上訴後，嗣於92年9
      月23日具狀撤回上訴而確定之事實，為兩造不爭執，復有
      上開判決及撤回上訴狀影本在卷可稽，是上開情事已符合
      系爭契約第4條後段所定原告違約情事。
    (三)末按約定之違約金是否過高，應就債務人若能如期履行債
      務時，債權人可得享受之一切利益為衡量之標準。本院經
      審酌目前桃園縣八德市地區土地價格尚仍緩步攀升中，原
      告若能履約時，被告得享有出售土地利益倍於契約總價之
      可能性非微等情，認定被告依系爭契約第4 條後段約定向
      原告請求給付以契約總價款2,672,500 元加倍計算之違約
      金5,345,000 元，並未過高。
五、綜上所述，被告得依系爭契約之法律關係訴請原告給付5,34
    5,000 元。從而，上訴人訴請確認兩造間系爭債權不存在，
    為無理由，應予駁回。
六、兩造其餘之陳述及所提其他證據，或於判決之結果無影響，
    或於本案之爭點無涉，本院自不須逐一斟酌論述，併此敘明
    。
貳、反訴部分：
一、反訴原告主張：兩造於90年12月6 日就桃園縣八德市○○○
    段第58、58-1、58-2、108 、111 、111-1 、11 1-2地號等
    7 筆土地簽定預定買賣契約書，雙方約定反訴原告先付清買
    賣總價款2,672,500 元後，反訴被告於取得上開土地所有權
    時再將其中1000坪移轉登記予反訴原告，若反訴被告無法取
    得上開土地所有權時則應加倍賠償反訴原告損失。經查，原
    告與上開土地所有權人祭祀公業邱阿連間所有權移轉登記事
    件，業經法院判決敗訴確定，原告已無法取得上開土地所有
    權，爰依契約之法律關係訴請反訴被告加倍賠償原告損失等
    情，其聲明為：反訴被告應給付反訴原告5,345,000 元，及
    自起訴狀繕本送達翌日起至清償日止按年息5%計算之利息。
二、反訴被告則以：系爭契約成立後，反訴原告僅支付部分價金
    70,000元，餘款部分因陳文昌、丙○○拒絕由反訴被告概括
    承受反訴原告債權人之地位，反訴被告因而無法依系爭契約
    第3 條第1 條之約定向陳文昌、丙○○請求給付餘款1,972,
    500 元，反訴原告事後仍應補足該部分之價金。詎經反訴被
    告告發函催討後，反訴原告竟拒不給付，其顯已違約，反訴
    被告並已依法通知反訴原告解除契約等語置辯。
三、查：本院認定已如前述（詳如本訴事實及理由欄第四段第（
    二）（三）項之部分）。
四、從而，反訴原告依契約之法律關係，請求反訴被告給付5,34
    5,000 元，及自起訴狀繕本送達翌日即94年12月16日起至清
    償日止按年息5%計算之利息，為有理由，應予准許。
據上論結，本件原告之訴為無理由，反訴原告之訴為有理由，依
民事訴訟法第78條，判決如主文。
中    華    民    國    95    年    3     月    9     日
                  民事第二庭    法  官  古秋菊
以上正本係照原本作成
如對本判決上訴，須於判決送達後20日內向本院提出上訴狀
中    華    民    國    95    年    3     月    13    日
                                書記官  李錦輝


司法院資訊處製作；財團法人民間司法改革基金會備份。
